ACORDAO-COMPLETO-2339832

ACÓRDÃO 207/2019 ATA 3/2019 - PLENÁRIO

VISTOS, relatados e discutidos estes autos de embargos de declaração opostos por 3RD Engenharia Ltda. (atual Monticello Engenharia Eireli - EPP) , Etelo Engenharia de Estruturas Ltda. - EPP e Wilson Marques Barbosa, em face do Acórdão 1996/2018-TCU-Plenário; 
ACORDAM os Ministros do Tribunal de Contas da União, reunidos em sessão do Plenário, ante as razões expostas pelo relator e com fundamento nos arts. 32, inciso II, e 34 da Lei 8.443/1992, em:
9.1. conhecer dos embargos de declaração opostos por 3RD Engenharia Ltda. (atual Monticello Engenharia Eireli - EPP) , Etelo Engenharia de Estruturas Ltda. - EPP e Wilson Marques Barbosa, para, no mérito, rejeitá-los;
9.2. alertar aos embargantes que a oposição de novos embargos com igual finalidade, tratando de matéria já analisada e rejeitada pelo Tribunal, pode ensejar a aplicação da multa prevista no §2º do art. 1.026 do Código de Processo Civil, além de não suspender o trâmite regular processual;
9.3. dar ciência desta deliberação aos embargantes.

Embargos de declaração interposto em face de acórdão proferido em processo de tomada de contas especial para apurar possível superfaturamento nas obras de construção dos prédios da Reitoria e das Pró-Reitorias da Fundação Universidade Federal de Mato Grosso do Sul  FUFMS.

Fundação Universidade Federal de Mato Grosso do Sul.

3. Recorrentes: 3RD Engenharia Ltda (02.947.216/0001-94); Etelo Engenharia de Estruturas Ltda. (03.326.311/0001-33) e Wilson Marques Barbosa (XXX.555.671-XX).

13.1. Ministros presentes: José Mucio Monteiro (Presidente), Walton Alencar Rodrigues, Benjamin Zymler, Augusto Nardes, Aroldo Cedraz, Raimundo Carreiro, Ana Arraes e Vital do Rêgo (Relator).
13.2. Ministros-Substitutos presentes: Marcos Bemquerer Costa, André Luís de Carvalho e Weder de Oliveira.

ACORDAO-COMPLETO-2347466

Acórdão 690/2019 - Plenário

ACORDAO-COMPLETO-2515113

Acórdão 800/2022 - Primeira Câmara

Primeira Câmara

ACORDAO-COMPLETO-2489991

Acórdão de Relação 10480/2021 - Primeira Câmara

Acórdão de Relação

ACORDAO-COMPLETO-2460018

Acórdão 5968/2021 - Primeira Câmara

VITAL DO RÊGO

Ministro Vital do Rêgo.

Trata-se de embargos de declaração opostos pelos responsáveis 3RD Engenharia Ltda. (atual Monticello Engenharia Eireli - EPP) , Etelo Engenharia de Estruturas Ltda. - EPP e Wilson Marques Barbosa (peças 132/134) , em face do Acórdão 1996/2018-TCU-Plenário (peça 118) , por meio do qual esta Corte de Contas, em relação aos recorrentes, rejeitou os argumentos apresentados para suspender o prazo para apresentação das alegações de defesa, bem como determinou a realização de citação e o encaminhamento de peças para subsidiar a manifestação da empresa Etelo.
A embargante 3RD Engenharia Ltda. (atual Monticello Engenharia Eireli - EPP) alega que (peça 132) :
Primeiramente, transcreveremos a parte dispositiva do Acórdão em tela: 
"a) rejeitar os argumentos apresentados nos documentos constantes das peças 111, 112 e 113, no sentido de suspender o prazo para apresentação de defesa, por falta de amparo legal; 
b) cientificar o Ministro de Estado da Educação da instauração desta Tomada de Contas Especial, nos termos do art. 198, parágrafo único, do RITCU;
c) excluir do pólo (sic) passivo da presente tomada de contas especial o Sr. Carlos Liberato Portugal (CPF XXX.156.538-XX) ; 
d) incluir no pólo (sic) passivo da presente tomada de contas especial a empresa Etelo Engenharia de Estruturas Ltda - EPP (CNPJ 03.326.311/0001-33) , bem como a Fundação de Apoio à Pesquisa, ao Ensino e à Cultura - FAPEC (CNPJ 15.513.690/0001-50) ; 
e) fixar novo e improrrogável prazo de 15 dias para que o Sr. Wilson Marques Barbosa e a empresa 3RD Engenharia Ltda, apresentem suas respectivas alegações de defesa; 
f) realizar a citação solidária do Sr. Wilson Marques Barbosa (CPF XXX.555.671-XX) , da Fundação de Apoio à Pesquisa, ao Ensino e à Cultura - FAPEC (CNPJ 15.513.690/0001-50) , da empresa Etelo Engenharia de Estruturas Ltda - EPP (CNPJ 03.326.311/0001-33) e da empresa 3RD Engenharia Ltda (CNPJ 02.947.219/0001-94) , nos termos dos pareceres contidos às peças 114 e 117; 
g) encaminhar à empresa Etelo Engenharia de Estruturas Ltda - EPP (CNPJ 03.326.311/0001-33) cópias da peça 2 do presente processo e da peça 93 do TC Processo 029.545/2011-0 (apensado) ; e 
h) informar à empresa Etelo Engenharia de Estruturas Ltda - EPP (CNPJ 03.326.311/0001-33) que, caso venha a ser condenada pelo Tribunal, o débito apurado será acrescido de juros de mora..." (sem destaques no original) 
PRELIMINARMENTE 
A embargante foi explícita e textualmente intimada a apresentar suas alegações de defesa no Acórdão 1996/2018-TCU-Plenário, itens "e" e "f", proferido na sessão de 29/08/2018, conforme Ata n° 33/2018. 
Da intimação decorre seu interesse no presente processo de Tomada de Contas Especial - TCE, instalada após a decisão exarada no r. Acórdão 5884/2014-TCU-Segunda Câmara, proferida na sessão de 21/10/2014, conforme Ata n° 38/2014.
Da Obscuridade 
Não está claro nem explícito no Acórdão em tela sobre que assuntos a embargante tem que apresentar defesa, levando-se em conta que, no presente processo, a mesma não possui legitimidade passiva recursal, como restou decidido e julgado no Acórdão de Relação N° 2051/2017-TCU-Plenário, cuja parte dispositiva assim dispõe: 
"não conhecer dos agravos interpostos por Carlos Liberato Portugal e pela empresa 3RD Engenharia Ltda., em razão da ausência de legitimidade recursal..." (sem destaques no original) 
Não possuindo legitimidade passiva recursal não tem direito ao contraditório e nem a ampla defesa, ferindo de nulidade o presente processo, com relação a responsabilidade da embargante. 
Reforçando a obscuridade, o r. Acórdão 5884/2014-TCU-Segunda Câmara, de 21/10/2014, julgou apenas parcialmente procedente a representação da SecobInfraurbana de 30/09/2014, por pedido da própria SecobInfraurbana e, na parte dispositiva do mesmo a embargante não foi responsabilizada. 
Da Contradição 
O presente Acórdão, também, está em contradição com o outro julgado do Pleno, o mesmo Acórdão de Relação N° 2051/2017-TCU-Plenário, que decidiu pela ilegitimidade passiva recursal da embargante. 
Na ocorrência de um segundo julgado, sobre o mesmo fato, existe contradição levando-se em conta o princípio do bis in idem, o mesmo fato julgado duas vezes.
Se considerarmos o r. Acórdão 5884/2014-TCU-Segunda Câmara, de 21/10/2014, então, o mesmo fato foi julgado três vezes, pois, neste não houve quaisquer responsabilizações à embargante. 
Da Omissão 
O presente procedimento de Tomada de Contas Especial foi aprovado, parcialmente, pela 2ª Câmara do TCU e, até o presente momento, com prolações de dois Acórdãos pelo Plenário, não foi referendado pelo mesmo. 
O Acórdão 1996/2018-TCU-Plenário, para a embargante, não merece prosperar.
O embargante Wilson Marques Barbosa alega que (peça 134) :
Primeiramente, transcreveremos a parte dispositiva do Acórdão em tela: 
"a) rejeitar os argumentos apresentados nos documentos constantes das peças 111, 112 e 113, no sentido de suspender o prazo para apresentação de defesa, por falta de amparo legal; 
b) cientificar o Ministro de Estado da Educação da instauração desta Tomada de Contas Especial, nos termos do art. 198, parágrafo único, do RITCU;
c) excluir do pólo (sic) passivo da presente tomada de contas especial o Sr. Carlos Liberato Portugal (CPF XXX.156.538-XX) ; 
d) incluir no pólo (sic) passivo da presente tomada de contas especial a empresa Etelo Engenharia de Estruturas Ltda - EPP (CNPJ 03.326.311/0001-33) , bem como a Fundação de Apoio à Pesquisa, ao Ensino e à Cultura - FAPEC (CNPJ 15.513.690/0001-50) ; 
e) fixar novo e improrrogável prazo de 15 dias para que o Sr. Wilson Marques Barbosa e a empresa 3RD Engenharia Ltda, apresentem suas respectivas alegações de defesa; 
f) realizar a citação solidária do Sr. Wilson Marques Barbosa (CPF XXX.555.671-XX) , da Fundação de Apoio à Pesquisa, ao Ensino e à Cultura - FAPEC (CNPJ 15.513.690/0001-50) , da empresa Etelo Engenharia de Estruturas Ltda - EPP (CNPJ 03.326.311/0001-33) e da empresa 3RD Engenharia Ltda (CNPJ 02.947.219/0001-94) , nos termos dos pareceres contidos às peças 114 e 117; 
g) encaminhar à empresa Etelo Engenharia de Estruturas Ltda - EPP (CNPJ 03.326.311/0001-33) cópias da peça 2 do presente processo e da peça 93 do TC Processo 029.545/2011-0 (apensado) ; e 
h) informar à empresa Etelo Engenharia de Estruturas Ltda - EPP (CNPJ 03.326.311/0001-33) que, caso venha a ser condenada pelo Tribunal, o débito apurado será acrescido de juros de mora..." (sem destaques no original) 
PRELIMINARMENTE 
O embargante foi explícita e textualmente intimado a apresentar suas alegações de defesa no Acórdão 1996/2018-TCU-Plenário, itens "e" e "f", proferido na sessão de 29/08/2018, conforme Ata n° 33/2018. 
Da intimação decorre seu interesse no presente processo de Tomada de Contas Especial - TCE, instalada após a decisão exarada no r. Acórdão 5884/2014-TCU-Segunda Câmara, proferida na sessão de 21/10/2014, conforme Ata n° 38/2014.
Da Obscuridade 
Não está claro nem explícito no Acórdão em tela sobre que assuntos o embargante tem que apresentar defesa, levando-se em conta que, no presente processo, o mesmo não possui legitimidade passiva recursal, como restou decidido e julgado no Acórdão de Relação N° 2051/2017-TCU-Plenário, cuja parte dispositiva assim dispõe: 
"não conhecer dos agravos interpostos pelo Sr. Wilson Marques Barbosa, por restar intempestivo e em razão da ausência de legitimidade recursal..." (sem destaques no original) 
Não possuindo legitimidade passiva recursal não tem direito ao contraditório e nem a ampla defesa, ferindo de nulidade o presente processo, com relação a responsabilidade do embargante. 
Reforçando a obscuridade, o r. Acórdão 5884/2014-TCU-Segunda Câmara, de 21/10/2014, julgou apenas parcialmente procedente a representação da SecobInfraurbana de 30/09/2014, por pedido da própria SecobInfraurbana e, na parte dispositiva do mesmo o embargante não foi responsabilizado. 
Da Contradição 
O presente Acórdão, também, está em contradição com o outro julgado do Pleno, o mesmo Acórdão de Relação N° 2051/2017-TCU-Plenário, que decidiu pela ilegitimidade passiva recursal do embargante. 
Na ocorrência de um segundo julgado, sobre o mesmo fato, existe contradição levando-se em conta o princípio do bis in idem, o mesmo fato julgado duas vezes.
Se considerarmos o r. Acórdão 5884/2014-TCU-Segunda Câmara, de 21/10/2014, então, o mesmo fato foi julgado três vezes, pois, neste não houve quaisquer responsabilizações ao embargante. 
Da Omissão 
O presente procedimento de Tomada de Contas Especial foi aprovado, parcialmente, pela 2ª Câmara do TCU e, até o presente momento, com prolações de dois Acórdãos pelo Plenário, não foi referendado pelo mesmo. 
O Acórdão 1996/2018-TCU-Plenário, para o embargante, não merece prosperar.
A embargante Etelo Engenharia de Estruturas Ltda. - EPP alega que (peça 133) :
Primeiramente, transcreveremos a parte dispositiva do Acórdão em tela: 
"a) rejeitar os argumentos apresentados nos documentos constantes das peças 111, 112 e 113, no sentido de suspender o prazo para apresentação de defesa, por falta de amparo legal; 
b) cientificar o Ministro de Estado da Educação da instauração desta Tomada de Contas Especial, nos termos do art. 198, parágrafo único, do RITCU;
c) excluir do pólo (sic) passivo da presente tomada de contas especial o Sr. Carlos Liberato Portugal (CPF XXX.156.538-XX) ; 
d) incluir no pólo (sic) passivo da presente tomada de contas especial a empresa Etelo Engenharia de Estruturas Ltda - EPP (CNPJ 03.326.311/0001-33) , bem como a Fundação de Apoio à Pesquisa, ao Ensino e à Cultura - FAPEC (CNPJ 15.513.690/0001-50) ; 
e) fixar novo e improrrogável prazo de 15 dias para que o Sr. Wilson Marques Barbosa e a empresa 3RD Engenharia Ltda, apresentem suas respectivas alegações de defesa; 
f) realizar a citação solidária do Sr. Wilson Marques Barbosa (CPF XXX.555.671-XX) , da Fundação de Apoio à Pesquisa, ao Ensino e à Cultura - FAPEC (CNPJ 15.513.690/0001-50) , da empresa Etelo Engenharia de Estruturas Ltda - EPP (CNPJ 03.326.311/0001-33) e da empresa 3RD Engenharia Ltda (CNPJ 02.947.219/0001-94) , nos termos dos pareceres contidos às peças 114 e 117; 
g) encaminhar à empresa Etelo Engenharia de Estruturas Ltda - EPP (CNPJ 03.326.311/0001-33) cópias da peça 2 do presente processo e da peça 93 do TC Processo 029.545/2011-0 (apensado) ; e 
h) informar à empresa Etelo Engenharia de Estruturas Ltda - EPP (CNPJ 03.326.311/0001-33) que, caso venha a ser condenada pelo Tribunal, o débito apurado será acrescido de juros de mora..." (sem destaques no original) 
PRELIMINARMENTE
A embargante foi explícita e textualmente intimada a apresentar suas alegações de defesa no Acórdão 1996/2018-TCU-Plenário, itens "d" e "f", proferido na sessão de 29/08/2018, conforme Ata n° 33/2018. 
Da Obscuridade 
Não está claro nem explícito no Acórdão em tela sobre que assuntos a embargante tem que apresentar defesa. 
Como está consignado no item "g" do Acórdão, junto com a notificação era para encaminhar a peça 2 do presente processo, possivelmente o TC Processo 028.674/2014-6 e da peça 93 do TC Processo 029.545/2011-0. 
Foram encaminhados, juntamente com a notificação, os seguintes: 
- cópia da representação da Secretaria de Controle Externo no Estado de Mato Grosso do Sul - Secex-MS, datada de 23/02/2013, com Proposta de Encaminhamento pela improcedência da representação e arquivamento do processo;
- cópia da representação da Secretaria de Fiscalização de Obras de Infraestrutura Urbana - SecobInfraurbana, datada de 30/09/2014, com Proposta de Encaminhamento para considerá-la parcialmente procedente; 
- cópia da manifestação histórica da Secretaria de Controle Externo no Estado de Mato Grosso do Sul - Secex-MS, datada de 16/01/2018, com várias Propostas de Encaminhamentos; 
- cópia da manifestação do Ministério Público de Contas da União, datada de 27/06/2018, requerendo a inclusão da FAPEC - Fundação de Apoio à Pesquisa, ao Ensino e à Cultura, no pólo passivo da Tomada de Contas Especial; e,
- cópia do Acórdão 1996/2018-TCU-Plenário.
As obscuridades: 
- dentre as cópias encaminhadas qual é a peça 2 do processo TC Processo 028.674/2014-6 e qual a peça 93 do TC Processo 029.545/2011-0? 
- qual representação está vigorando? A da Secex-MS ou da SecobInfraurbana?
- sendo da Secex-MS, o que motivou o desarquivamento do processo?
- no caso da SecobInfraurbana, quais as propostas foram consideradas, se a própria autoridade administrativa requereu o conhecimento parcial delas?
É o relatório.

Não há.

Procurador Júlio Marcelo de Oliveira.

EMBARGOS DE DECLARAÇÃO. AUSÊNCIA DE OMISSÃO, CONTRADIÇÃO E OBSCURIDADE A SER SANADA. REJEIÇÃO. ALERTA SOBRE POSSIBILIDADE DE SANÇÃO EM CASO DE NOVOS EMBARGOS COM CARÁTER PROTELATÓRIO.

TOMADA DE CONTAS ESPECIAL (TCE)

Secretaria do TCU no Estado do Mato Grosso do Sul (Sec-MS).

Trata-se de embargos de declaração opostos pelos responsáveis 3RD Engenharia Ltda. (atual Monticello Engenharia Eireli - EPP) , Etelo Engenharia de Estruturas Ltda. - EPP e Wilson Marques Barbosa (peças 132/134) , em face do Acórdão 1996/2018-TCU-Plenário (peça 118) , por meio do qual esta Corte de Contas, em relação aos recorrentes, rejeitou os argumentos apresentados para suspender o prazo para apresentação das alegações de defesa, bem como determinou a realização de citação e o encaminhamento de peças para subsidiar a manifestação da empresa Etelo.
Nesse momento, os responsáveis alegam a existência de omissão na deliberação recorrida. Dessa forma, conheço dos presentes embargos e passo a examinar as supostas omissões apresentadas.
I
Para facilitar a análise dos recursos manejados, irei tratar em conjunto os argumentos da empresa 3RD Engenharia Ltda. e do Sr. Wilson Marques Barbosa, por terem, em essência, o mesmo conteúdo (peças 132 e 134) . 
Em resumo, a empresa 3RD Engenharia Ltda. e o Sr. Wilson Marques Barbosa sustentam que: 1) não está claro, nem explícito, no Acórdão 1996/2018-TCU-Plenário sobre quais assuntos devem apresentar defesa; 2) não possuem legitimidade passiva recursal, em razão do que restou decidido no Acórdão 2051/2017-TCU-Plenário; 3) por não possuírem legitimidade passiva recursal, não teriam direito ao contraditório e à ampla defesa, gerando, portanto, nulidade do processo; 4) o Acórdão 5884/2014-TCU-Segunda Câmara julgou parcialmente a representação e não arrolou os responsáveis pelo débito; 5) há contradição entre o Acórdão 1996/2018-TCU-Plenário, o Acórdão 2051/2017-TCU-Plenário e o Acórdão 5884/2014-TCU-Segunda Câmara; e 6) necessidade de referendo pelo Plenário da decisão que julgou parcialmente a representação objeto do TC Processo 029.545/2011-0. 
Quanto ao primeiro apontamento levantado (não está claro, nem explícito, no Acórdão 1996/2018-TCU-Plenário sobre quais assuntos devem apresentar defesa) , as condutas que lhes são imputadas estão descriminadas na manifestação da unidade técnica acostada à peça 56.
De maneira a não restarem dúvidas sobre tais condutas, colaciono abaixo os trechos que tratam da responsabilização desses responsáveis: 
a) realizar a citação solidária dos Srs. Wilson Marques Barbosa (CPF 007.555.671-53) , então Secretário Executivo da Fundação de Apoio à Pesquisa, ao Ensino e à Cultura - FAPEC e Fernando Massanori Asato (CPF 106.592.771-15) , então titular da Gerência de Projetos e Obras - GPO/UFMS e da empresa 3RD Engenharia Ltda. (CNPJ 02.947.219/0001-94) , com fundamento nos arts. 10, § 1º, e 12, incisos I e II, da Lei 8.443/1992 c/c o art. 202, incisos I e II, do RI/TCU, para que, no prazo de quinze dias, apresentem alegações de defesa e/ou recolham aos cofres da Fundação Universidade Federal de Mato Grosso do Sul - FUFMS a quantia abaixo indicada, atualizada monetariamente a partir da respectiva data até o efetivo recolhimento, abatendo-se na oportunidade a quantia eventualmente ressarcida, na forma da legislação em vigor.
Irregularidade: superfaturamento decorrente do pagamento de serviços com sobrepreço constantes da proposta vencedora da Concorrência 1/2004, o que infringe o art. 43, inciso IV, da Lei 8.666/93 (peça 2, p. 19-22, excetuando-se os itens destacados em azul que se referem ao Termo Aditivo nº 2) .
Conduta/Wilson Marques Barbosa: assinar o contrato celebrado entre a Fundação de Apoio à Pesquisa, ao Ensino e à Cultura - FAPEC e a empresa 3RD Engenharia Ltda., cujo teor abarcava serviços com sobrepreço.
Nexo de Causalidade: Ao assinar o contrato celebrado com a empresa 3RD Engenharia Ltda., o responsável conferiu contornos jurídicos/oficiais ao acréscimo decorrente do pagamento de serviços com sobrepreço constantes da proposta vencedora da Concorrência 1/2004.
Culpabilidade: Era razoável exigir do signatário do contrato celebrado entre a Fundação de Apoio à Pesquisa, ao Ensino e à Cultura - FAPEC e a empresa 3RD Engenharia Ltda. vigilância em relação ao conteúdo do ajuste, notadamente, quanto aos preços fixados pela contratada.
[...]
Conduta/3RD Engenharia Ltda.: receber por serviços com sobrepreço previstos no contrato celebrado com a Fundação de Apoio à Pesquisa, ao Ensino e à Cultura - FAPEC que teve por objeto a conclusão dos prédios da Reitoria e das Pró-Reitorias da FUFMS , conforme demonstrado na planilha constante da peça 2, p. 19-22 (excetuando-se os itens destacados em azul que se referem ao Termo Aditivo nº 2) .
Nexo de Causalidade: Ao receber por serviços com sobrepreço previstos no contrato decorrente da Concorrência 1/2004, firmado com a Fundação de Apoio à Pesquisa, ao Ensino e à Cultura - FAPEC, a empresa foi a beneficiária direta da irregularidade contida no citado ajuste.
Débito:
	Data
	Valor (R$) 

	31/12/2005
	82.423,58

b) realizar a citação solidária dos Srs. Wilson Marques Barbosa (CPF 007.555.671-53) , então Secretário Executivo da Fundação de Apoio à Pesquisa, ao Ensino e à Cultura - FAPEC e Carlos Liberato Portugal (CPF 231.156.538-91) , então fiscal da obra decorrente do contrato celebrado entre a FAPEC e a empresa 3RD Engenharia Ltda. e da empresa 3RD Engenharia Ltda. (CNPJ 02.947.219/0001-94) , com fundamento nos arts. 10, § 1º, e 12, incisos I e II, da Lei 8.443/1992 c/c o art. 202, incisos I e II, do RI/TCU, para que, no prazo de quinze dias, apresentem alegações de defesa e/ou recolham aos cofres da Fundação Universidade Federal de Mato Grosso do Sul - FUFMS a quantia abaixo indicada, atualizada monetariamente a partir da respectiva data até o efetivo recolhimento, abatendo-se na oportunidade a quantia eventualmente ressarcida, na forma da legislação em vigor.
Irregularidade: superfaturamento decorrente de pagamento de serviços extracontratuais com sobrepreço acrescidos por meio do 2º Termo Aditivo ao contrato celebrado com a empresa 3RD Engenharia Ltda., o que infringe o art. 105 da Lei 10934, de 11/8/2004 (peça 2, p. 19-22 - itens destacados em azul) .
Conduta/Wilson Marques Barbosa: assinar o 2º termo aditivo ao contrato celebrado entre a Fundação de Apoio à Pesquisa, ao Ensino e à Cultura - FAPEC e a empresa 3RD Engenharia Ltda., cujo teor abarcava serviços com sobrepreço.
Nexo de Causalidade: Ao assinar o segundo termo aditivo, o responsável conferiu contornos jurídicos/oficiais ao acréscimo de serviços extracontratuais com sobrepreço.
Culpabilidade: Era razoável exigir do signatário do 2º termo aditivo ao contrato celebrado entre a Fundação de Apoio à Pesquisa, ao Ensino e à Cultura - FAPEC e a empresa 3RD Engenharia Ltda. vigilância em relação ao conteúdo do ajuste, notadamente, quanto aos preços fixados pela contratada.
[...]
Conduta/3RD Engenharia Ltda. - receber por serviços com sobrepreço previstos no 2º termo aditivo ao contrato firmado com a Fundação de Apoio à Pesquisa, ao Ensino e à Cultura - FAPEC que teve por objeto a conclusão dos prédios da Reitoria e das Pró-Reitorias da FUFMS , conforme demonstrado na planilha constante da peça 2, p. 19-22 (itens destacados em azul) 
Nexo de Causalidade - Ao receber por serviços com sobrepreço previstos no 2º termo aditivo ao contrato firmado com a Fundação de Apoio à Pesquisa, ao Ensino e à Cultura - FAPEC, a empresa foi a beneficiária direta da irregularidade contida no citado ajuste.
Débito:
	Data
	Valor (R$) 

	31/12/2005
	53.229,15

Quanto aos apontamentos lançados nos itens 2 (não possuem legitimidade passiva recursal, em razão do que restou decidido no Acórdão 2051/2017-TCU-Plenário)  e 3 (por não possuírem legitimidade passiva recursal, não teriam direito ao contraditório e à ampla defesa, gerando, portanto, nulidade do processo) , apresento as seguintes considerações.
Preliminarmente, cabe esclarecer aos recorrentes que a ausência de legitimidade recursal assinalada no Acórdão 2051/2017-TCU-Plenário deu-se em razão de critério meramente temporal, tendo em vista que, à época da conversão do processo TC-Processo 029.545/2011-0 na presente tomada de contas especial (TCE) , com a prolação do Acórdão 5884/2014-TCU-Segunda Câmara, eles não estavam arrolados como responsáveis nos autos.
Ademais, consoante esclarecimentos prestados no âmbito do Acórdão 2051/2017-TCU-Plenário, a decisão que determinou a instauração do processo de tomada de contas especial não causou nenhum dano aos recorrentes, que poderão inclusive exercer em sua plenitude o direito à defesa e ao contraditório por ocasião da resposta aos expedientes citatórios, conforme se observa do trecho destacado abaixo:
Considerando que a decisão proferida no Acórdão 5884/2014-TCU-Primeira Câmara não causou nenhum dano efetivo aos recorrentes, uma vez que determinou a instauração de tomada de contas especial com o objetivo de apurar os indícios de irregularidades, identificar os responsáveis e quantificar o débito por ventura existente;
Considerando por fim que, no âmbito da tomada de contas especial, os agravantes poderão exercer em sua plenitude o direito à defesa e ao contraditório para esclarecer os fatos e afastar suas responsabilidades ou as irregularidades apontadas;
No que se refere ao item 4 (o Acórdão 5884/2014-TCU-Segunda Câmara julgou parcialmente a representação e não arrolou os responsáveis pelo débito) , cabe registrar aos recorrentes que a decisão que conheceu parcialmente da representação da unidade técnica não obstou a continuidade da fiscalização para identificar os responsáveis pelo dano apurado. Inclusive foi autorizada, no próprio Acórdão 5884/2014-TCU-Segunda Câmara, a realização de diligências e inspeções na Fundação Universidade Federal do Mato Grosso do Sul que pudessem elucidar melhor os fatos analisados:
c) autorizar à Secex/MS que realize diligências e inspeções na entidade, caso venha a se mostrar necessária a adoção dessa medida à completa elucidação dos fatos, a juízo daquela Unidade Técnica;
Quanto ao item 5 (há contradição entre o Acórdão 1996/2018-TCU-Plenário, o Acórdão 2051/2017-TCU-Plenário e o Acórdão 5884/2014-TCU-Segunda Câmara) , pelo que pude depreender a irresignação dos recorrentes gira em torno da ausência de seus nomes no acórdão que converteu os autos em TCE (Acórdão 5884/2014-TCU-Segunda Câmara) , da ausência de legitimidade recursal dos recorrentes para impugnarem o primeiro acórdão (Acórdão 2051/2017-TCU-Plenário) e da decisão que lhes imputou responsabilidade pelo dano apurado nos presentes autos (Acórdão 1996/2018-TCU-Plenário) .
Esse argumento, conforme já demonstrado nos parágrafos anteriores, também não merece prosperar, tendo em vista que: i) a identificação dos responsáveis pelo débito fora concluída apenas, em fase posterior, já no âmbito do processo de TCE, vide manifestações da unidade técnica, parecer do Ministério Público de Contas e Acórdão 1996/2018-TCU-Plenário (peças 56, 114, 117 e 118) ; ii) a ausência de legitimidade recursal dos ora recorrentes justifica-se porque, à época da prolação do primeiro acórdão, eles não estavam arrolados como responsáveis, o que lhes impossibilitou de recorrer daquela decisão nesse momento; e iii) o atual estágio do processo, com a abertura de prazo para manifestação em sede de citação, permite aos responsáveis o exercício do contraditório e da ampla defesa.
Ademais, cabe esclarecer ainda aos recorrentes que o princípio do bis in idem não tem nenhuma relação com o julgamento do mesmo fato duas vezes, mas sim com a aplicação de uma sanção tendo como fundamento o mesmo ato, o que não se aplica aos presentes autos. 
Por fim, quanto ao último apontamento (necessidade de referendo pelo Plenário da decisão que julgou parcialmente a representação objeto do processo TC-Processo 029.545/2011-0) , esclareço que as decisões proferidas pelas Câmaras não precisam ser referendas pelo Plenário desta Corte de Contas, até porque o Plenário não é instância revisora/recursal das decisões das Câmaras, consoante previsto nos artigos 15 a 17 do Regimento Interno do TCU.
Além disso, nos termos do preconizado no art. 17, inciso IV, do RITCU, cabe às câmaras deliberar sobre os processos de representação, com exceção daqueles autuados a partir de representação de equipe de fiscalização, em razão de ser competência originária do Plenário, nos termos do art. 15, inciso I, alínea 'l'.
II
Passo agora a analisar os questionamentos levantados pela empresa Etelo Engenharia de Estruturas Ltda. - EPP em sua peça recursal (peça 133) .
Em suma, as obscuridades alegadas foram: 1) não está claro, nem explícito, no Acórdão 1996/2018-TCU-Plenário sobre quais assuntos deve apresentar defesa; 2) dentre as cópias encaminhadas anexas ao Ofício 895/2018-TCU/Secex-MS (peça 130) , qual é o conteúdo da peça 2 do processo TC-Processo 028.674/2014-6 e o da peça 93 do TC-Processo 029.545/2011-0; 3) qual representação está vigorando, a da Secex-MS ou da SecobInfraurbana; 4) sendo a da Secex-MS, qual a motivação do desarquivamento dos autos; e 5) no caso da SecobInfraurbana, quais a propostas foram consideradas, se houve conhecimento parcial da representação.
Quanto ao primeiro apontamento levantado pela recorrente (não está claro, nem explícito, no Acórdão 1996/2018-TCU-Plenário sobre quais assuntos deve apresentar defesa) , as condutas que lhes são imputadas estão descriminadas na manifestação da unidade técnica acostada à peça 114.
De maneira a não restarem dúvidas sobre tais condutas, colaciono abaixo os trechos que tratam dessa responsabilização: 
f)   realizar a citação solidária dos Srs. Wilson Marques Barbosa (CPF 007.555.671-53) , então Secretário Executivo da Fundação de Apoio à Pesquisa, ao Ensino e à Cultura - FAPEC e da empresa Etelo Engenharia de Estruturas Ltda. - EPP (CNPJ 03.326.311/0001-33) , então fiscal da obra decorrente do contrato celebrado entre a FAPEC e a empresa 3RD Engenharia Ltda. e da empresa 3RD Engenharia Ltda. (CNPJ 02.947.219/0001-94) , com fundamento nos arts. 10, § 1º, e 12, incisos I e II, da Lei 8.443/1992 c/c o art. 202, incisos I e II, do RI/TCU, para que, no prazo de quinze dias, apresentem alegações de defesa e/ou recolham aos cofres da Fundação Universidade Federal de Mato Grosso do Sul - FUFMS a quantia abaixo indicada, atualizada monetariamente a partir da respectiva data até o efetivo recolhimento, abatendo-se na oportunidade a quantia eventualmente ressarcida, na forma da legislação em vigor (itens 36 e 37) .
Irregularidade: superfaturamento decorrente de pagamento de serviços extracontratuais com sobrepreço acrescidos por meio do 2º Termo Aditivo ao contrato celebrado com a empresa 3RD Engenharia Ltda., o que infringe o art. 105 da Lei 10934, de 11/8/2004 (peça 2, p. 19-22 - itens destacados em azul) 
 Conduta: manifestar-se favoravelmente, na qualidade de empresa contratada para fiscalizar a obra de conclusão dos prédios da Reitoria e das Pró-Reitorias da Fundação Universidade Federal de Mato Grosso do Sul, pelo aditamento de serviços extracontratuais objeto do 2º termo aditivo ao contrato firmado com a empresa 3RD Engenharia Ltda. (peças 10, p. 2-8 e  50, p. 4-9) .
Débito:
	Data
	Valor (R$) 

	31/12/2005
	53.229,15

Quanto ao apontamento referente ao item 2 (dentre as cópias encaminhadas anexas ao Ofício 895/2018-TCU/Secex-MS (peça 130) , qual é o conteúdo da peça 2 do processo TC-Processo 028.674/2014-6 e o da peça 93 do TC-Processo 029.545/2011-0) , esclareço que: i) o conteúdo da peça 2 dos presentes autos trata da manifestação da SecobInfraurbana proferida em 30/9/2014, que subsidiou a conversão do processo em TCE (o conteúdo dessa peça está replicado na peça 121) ; e ii) o conteúdo da peça 93 do TC-Processo 029.545/2011-0 trata da manifestação da Secex-MS proferida em 25/2/2013 (o conteúdo dessa peça está replicado na peça 120) .
Para os demais itens do questionamento da recorrente, informo que, em um primeiro momento, a representação, autuada a partir de determinação contida no item 9.13 do Acórdão 3351/2011-TCU-Segunda Câmara, fora instruída pela Secex-MS. Em sua análise (peça 93 do TC-Processo 029.545/2011-0) , essa unidade técnica propôs conhecer da representação para, no mérito, considerá-la improcedente.
Remetidos os autos ao gabinete do Ministro José Jorge, relator do processo à época, decidiu-se, antes de se manifestar acerca do mérito, por colher pronunciamento especializado da SecobInfraurbana.
 Essa unidade técnica emitiu seu pronunciamento em 30/9/2014 (peça 2 do TC Processo 028.674/2014-6) , propondo, em suma: i) conhecer da representação, para, no mérito, considerá-la parcialmente procedente; ii) determinar a conversão do processo em TCE; iii) autorizar a realização de diligências e inspeções; e iv) dar ciência de impropriedades verificadas. Com base nessa manifestação, exarou-se o Acórdão 5884/2014-TCU-Segunda Câmara.
Feitas essas considerações, volto, então, a me pronunciar sobre os últimos apontamentos lançados pela recorrente.
A manifestação da SecobInfraurbana deu-se a partir das premissas apresentadas pela Secex-MS em seu pronunciamento. Isso pode ser inclusive verificado nos trechos do documento da SecobInfraurbana que colaciono abaixo:
18. A partir das informações preliminares e feitas algumas verificações gerais para aferir a confiabilidade dos dados utilizados pela Secex-MS em suas análises, a estratégia de elaboração da presente análise pautou-se pela complementação das análises empreendidas pela Secex, buscando agregar informações adicionais e recursos de análise disponíveis nesta Unidade Técnica, que não haviam sido utilizados nas análises anteriores.  
[...]
23. Para a aferição dos indícios de sobrepreço/superfaturamento na execução do contrato 3/2002, foi utilizada a mesma metodologia empregada pela Secex-MS, uma vez que as premissas gerais ali definidas estão em consonância com as práticas adotadas neste Tribunal nas análises dessa natureza.
24. Foram conferidos os passos adotados pela Secex na elaboração da curva ABC para a seleção da amostra de serviços a serem analisados e, uma vez confirmada a correção dos critérios adotados, utilizou-se a mesma amostra inicial definida na instrução constante da peça 93.
 (Grifos Acrescidos) 
Como o pronunciamento que subsidiou a conversão do processo de representação na presente TCE fora aquele exarado pela SecobInfraurbana, a responsabilização, a quantificação do débito e as informações mais atualizadas dos autos devem ser obtidos a partir dele. Isso, contudo, não impede que os responsáveis, caso queiram, possam revisitar a manifestação anterior da Secex-MS, que inclusive trouxe os parâmetros nos quais a SecobInfraurbana se pautou para delimitar o dano ao erário.
Por fim, a justificativa para o conhecimento parcial da representação instruída pela SecobInfraurbana pode ser obtida a partir de uma simples leitura da manifestação dessa unidade técnica (peça 2) , comparando-a com o escopo previamente delimitado no item 9.13 do Acórdão 3351/2011-TCU-Segunda Câmara.
III
Como é possível observar, não há omissões no acórdão recorrido, sendo que parte dos questionamentos se revelam em dúvidas dos responsáveis, as quais demandam a leitura e compreensão do processo e não se coadunam com as vias dos embargos.
Observo que, noutras oportunidades, vide peças 87, 90 e 94, tive que recepcionar os expedientes recursais apresentados pelos responsáveis como mera petição, por não preencherem os requisitos recursais pertinentes e, além disso, obstarem a condução normal do presente processo sem causa justificável para tanto.
Nesse contexto, saliento que a oposição de novos embargos que não preencham os requisitos inerentes à espécie serão recebidos como mera petição, e, em último caso, poderão ensejar a aplicação da multa prevista no §2º do art. 1.026 do Código de Processo Civil, além de não suspender o trâmite regular processual.
	Com essas considerações, VOTO para que o Tribunal aprove a minuta de acórdão que ora submeto ao exame deste colegiado.
TCU, Sala das Sessões Ministro Luciano Brandão Alves de Souza, em 6 de fevereiro de 2019.
VITAL DO RÊGO 
Relator